【裁判字號】    99,台非,164
【裁判日期】    990610
【裁判案由】    貪污
【裁判全文】
最高法院刑事判決              九十九年度台非字第一六四號
上  訴  人  最高法院檢察署檢察總長
被      告  甲○○
上列上訴人因被告貪污案件，對於台灣高等法院台中分院中華民
國九十八年五月二十七日第二審確定判決（九十六年度重上更(五)
字第九０號，起訴案號：台灣彰化地方法院檢察署八十七年度偵
字第三五０一號），認為違法，提起非常上訴，本院判決如下：
    主  文
上訴駁回。
    理  由
非常上訴理由稱：「一按判決適用法則不當者，為違背法令；又
依本法應於審判期日調查之證據而未予調查者，其判決當然違背
法令，刑事訴訟法第三百七十八條、第三百七十九條第十款（非
常上訴書誤載為第三百七十六條、三百七十八條第十款）分別定
有明文。次按上訴法院受理上訴後，首應為程序上審理，調查該
上訴案件是否具備上訴之合法條件，上訴有無逾期，攸關上訴是
否合法自應依職權加以調查；而上訴有無違背法律上之程式及上
訴已否喪失，為第二審法院應依職權調查之事項，如上訴有不合
法之情形而逕為實體上之審判者，其判決自屬違背法令（最高法
院四十七年度台上字第五六九號判例要旨參照）。是事實審須依
職權審核上訴之上訴權是否喪失，必上訴為合法後，始能為上訴
有無理由之實體審理。二復按提起上訴，應自判決送達後十日內
為之，刑事訴訟法第三百四十九條定有明文。而對於檢察官之送
達，應向承辦檢察官為之，承辦檢察官不在辦公處所時，應向首
席檢察官（即檢察長）為之，同法第五十八條亦定有明文。因此
判決書正本對於檢察官之送達，應於辦公處所向承辦檢察官為之
，如承辦檢察官因公執行職務不在辦公處所，或差假不在辦公處
所或其他檢察官有不能收受送達文書之障礙事由存在時，則應即
向檢察長為之。倘非前揭原因，且得在辦公處所得會晤檢察官者
，因檢察官客觀上已可收受該應受送達之文書，仍故不收受，固
非不可認其送達為合法，但承辦檢察官是否故不於送達時收受送
達，以送達時已會晤承辦檢察官而對之送達，或客觀上有證據足
以證明承辦檢察官於特定時日已知悉已有該等文書之送達或客觀
上已置於隨時可收受送達之狀態（如置放於辦公桌上）為必要。
以避免因檢察官對何時收受送達之恣意，而置法定上訴期間於不
確定之狀態，影響其他當事人之權益，應屬上開法條之立法本旨
（參照最高法院九十五年度台上字第一三０九號、九十二年度台
上字第三一０號判決要旨）。故裁判書送達時已會晤承辦檢察官
而對之送達，或客觀上已知悉已有該等文書送達時而仍不收受，
即合法送達，並以客觀上可收受裁判書送達時，計算上訴期間（
民國九十八年六月二日法檢字第０九八０八０二一七九號法務部
研究意見參照）。三查本件第一審判決書正本（台灣彰化地方法
院八十七年度訴字第六二一號），係由副法警長游振發於八十九
年二月三日送達至承辦檢察官辦公室，置放於承辦檢察官辦公桌
上；而承辦檢察官係於八十九年二月十七日始蓋圓印章戳收受，
此雖有第一審法院『送達檢察官裁判書類登記簿』（進行號數：
三六三）及送達證書附卷可憑。但查八十九年二月四日至二月七
日為農曆春節假日，各機關團體均放假不上班，二月八日開始上
班。參以被告甲○○部分與第一審之選任辯護人林俊雄、蕭世芳
律師均於八十九年二月八日上午，分別在台中市、嘉義市收受該
無罪刑事判決書正本之郵務送達，亦有卷附『交付郵政機關收受
證書』可稽，而承辦檢察官八十九年二月三日及二月八日至十一
日並無外勤、差假，有該檢察官出差申請表、請假單可查。故上
開判決書正本既於八十九年二月三日送達承辦檢察官辦公室，並
置放於辦公桌上，客觀上已置於檢察官隨時可收受送達之狀態。
扣除二月四日至二月七日春節假日，自二月八日至十一日已正常
上班，客觀上承辦檢察官已於八十九年二月十一日以前，已知悉
有該等文書之送達，仍故不於該日收受送達，應認八十九年二月
八日該正本已合法送達承辦檢察官。該檢察官雖遲至八十九年二
月十七日始補蓋印戳簽收，並於二月十八日製作上訴書提起上訴
，仍無影響於八十九年二月八日已合法送達判決之事實。則檢察
官自八十九年二月八日收受合法送達之判決書之翌日（九日）起
計至同年二月二十二日向台灣彰化地方法院提出上訴書經法院收
文時日，顯已逾十日之法定上訴期間，即已喪失上訴權，亦即檢
察官之上訴不合法，被告甲○○之第一審無罪判決業已確定。乃
第二審法院在當時卷內並無上述『送達檢察官裁判書類登記簿』
、檢察官差勤、請假單資料等情況下，未依職權調取上開證據資
料查明：1.法院書記官何時將判決正本送交法警室？2.法警何時
送達承辦檢察官？3.有無會晤承辦檢察官而對之送達？4.若未會
晤，有無送達檢察長？5.檢察官有無因公不在辦公處所或差假不
在辦公處所及其他有不能收受送達文書之障礙事由存在？6.第一
審判決書正本附『送達檢察官裁判書類登記簿』是否於八十九年
二月三日置於承辦檢察官辦公桌上？7.承辦檢察官是否於八十九
年二月三日或二月八日已知悉有該等文書之送達，故不於該日收
受送達？8.法院於何時收受檢察官之上訴書？等項，即逕依檢察
官在八十九年度上字第二五號上訴書上片面記載：『本檢察官於
八十九年二月十七日收受判決正本』，遽認檢察官於翌日（十八
）日上訴書為合法之上訴，進而為實體上之審判，揆之首開說明
，難謂適法。被告上訴於第三審法院，亦疏未查明予以糾正，竟
駁回被告之上訴（九十八年度台上字第七四四六號判決），同屬
違背法令。四案經確定，且不利於被告。爰依刑事訴訟法第四百
四十一條、第四百四十三條提起非常上訴，以資糾正。」等語。
本院按：非常上訴制度，係對於審判違背法令之確定判決所設之
救濟方法，以統一法令適用為主，救濟被告所受之不利益為輔，
為維持確定終局判決之安定性，避免扭曲非常上訴之法律審特別
救濟程序之本質，其適用自應從嚴。刑事訴訟法第四百四十一條
規定：判決確定後，發見該案件之審判係違背法令者，最高法院
檢察署檢察總長得向最高法院提起非常上訴。所謂「發見」確定
案件之審判違背法令，係指依憑現存之證據，客觀上足以證明該
確定判決顯然違背法令之情形。再同法第四百四十三條規定：提
起非常上訴，應以非常上訴書敘述理由，提出於最高法院為之。
是提起非常上訴，應在非常上訴書內具體記載憑以認定確定判決
違背法令之證據及敘明其理由。本院依刑事訴訟法第四百四十五
條第一項之規定，就非常上訴理由所指摘之事項，調查裁判，依
刑事訴訟法第四百四十五條第二項準用同法第三百九十四條規定
，對於訴訟程序及得依職權調查之事項，固得調查事實。然苟非
常上訴書所提出之證據在客觀上已不足以認定確定判決有違背法
令之情形，本院就非常上訴理由所指摘之事項，並無蒐集證據之
義務，應認非常上訴為無理由。次按上訴期間為十日，自送達判
決後起算，刑事訴訟法第三百四十九條前段定有明文，其所謂自
送達判決後起算，係指其判決書正本業經合法送達者而言。又民
事訴訟法第一百四十一條規定：「送達人應作送達證書，記載下
列各款事項並簽名：一交送達之法院。二應受送達人。三應送達
之文書。四送達處所及年、月、日、時。五送達方法」、「送達
證書，應於作成後交收領人簽名、蓋章或按指印；如拒絕或不能
簽名、蓋章或按指印者，送達人應記明其事由」、「收領人非應
受送達人本人者，應由送達人記明其姓名」、「送達證書，應提
出於法院附卷」，依刑事訴訟法第六十二條規定，於刑事訴訟程
序，準用之。是送達證書既由執行送達之人員所製作，用以向命
送達之機關陳明其送達之事實及時間，並為命送達機關認定送達
時間及效力之憑據，苟已符合法定要式，且法院審酌卷內資料後
，客觀上並無受送達人實際收受文書之時間與送達證書所載文義
有不合之虞，自屬職權調查行使之一環，本不得任意指摘其為違
法。其主張受送達人實際收受文書之時間與送達證書上載文義不
合者，自應提出相關證據，供法院調查後，本於自由證明之原則
認定之。經查，本件被告前因涉貪污治罪條例第四條第一項第五
款、刑法第一百三十二條第一項等罪嫌，經檢察官提起公訴，由
台灣彰化地方法院以八十七年度訴字第六二一號案件審理終結，
於八十九年一月二十七日宣判，諭知被告無罪，該院已將判決書
對檢察官送達並製作送達證書附卷。而觀之該送達證書之內容，
其中「送達人簽章欄」內，蓋用「副法警長2.17.游振發」之圓
型戳章；「送達方法欄」之「已將文書交與應受送達人」項下，
則蓋有「主任檢察官2.17.范文豪」之圓型戳章。檢察官因不服
第一審判決，於八十九年二月十八日書具上訴書，並於八十九年
二月二十二日上午十一時提出於台灣彰化地方法院。上情分別有
卷附台灣彰化地方法院交付郵政機關送達證書、台灣彰化地方法
院檢察署八十九年二月二十二日彰檢盛仁字第六三四八號函可憑
（台灣彰化地方法院八十七年度訴字第六二一號卷(五)第九十九頁
；台灣高等法院台中分院八十九年度上訴字第七四七號卷第五頁
）。上揭送達證書文義已明載檢察官於八十九年二月十七日收受
送達，並由送達人於同日製作送達證書之旨，且被告及其辯護人
於上訴審及歷次更審時，均未對第一審檢察官收受判決之日期或
檢察官提起上訴已逾期為任何爭執。次查，依台灣彰化地方法院
送達檢察官裁判書類登記簿記載，八十九年二月三日對本件第一
審檢察官送件之書類計：(一)八十八年度彰簡字第七九號傷害案件
之上訴狀繕本一件（進行號數：三六一）；(二)八十九年度毒聲字
第四六二號停止戒治交付保護管束裁定一件（進行號數：三六二
）；(三)八十七年度訴字第六二一號貪污案件判決正本一件（進行
號數：三六三）。上揭登記簿內「檢察官收受文件欄」均蓋「主
任檢察官2.17.范文豪」圓型戳章，「備考欄」則均蓋「副法警
長2.17.游振發」圓型戳章。核其內容，客觀上均不足資以辨明
有非常上訴意旨所指送達人游振發於八十九年二月三日將第一審
判決書置於承辦檢察官辦公桌上之事實。再揆其內容，客觀上固
足認上揭台灣彰化地方法院送達檢察官裁判書類登記簿上所記載
於八十九年二月三日送件之文件三份，均由主任檢察官范文豪蓋
用八十九年二月十七日之戳章表示收受。而八十九年二月三日起
至同年月十七日止期間，依台灣彰化地方法院檢察署休假報告單
之記載，主任檢察官范文豪並無休假紀錄；同段期間，其中二月
四日至二月七日為春節假期；另依台灣彰化地方法院檢察署書記
官張榮彰所填具該署職員出差申請表記載，主任檢察官范文豪曾
於八十九年二月十二、十三日出差，並各於同日返署（均未記載
具體時間）。然上揭資料之內容縱均無訛，要僅能證明收受送達
人范文豪曾於八十九年二月十二日、同年月十三日分別於出差完
畢後返回辦公室，縱范文豪於八十九年二月十二日返回辦公室時
，見到上揭送達簿而處於可收受之狀態，嗣於同年月二十二日向
第一審法院提出上訴書，仍未逾上訴期間。至被告及辯護人究係
何時收受第一審判決書，與本件第一審承辦檢察官何時處於可收
受送達狀態之認定，並無直接之關聯。非常上訴意旨復未指出有
何其他證據客觀上足認台灣彰化地方法院之法警在八十九年二月
十一日前已依刑事訴訟法第五十八條之規定對檢察官完成送達，
或承辦檢察官於八十九年二月十一日之前已處於知悉已有該文書
送達或客觀上已置於隨時可收受送達之狀態，遽執台灣彰化地方
法院送達檢察官裁判書類登記簿、台灣彰化地方法院檢察署休假
報告單及台灣彰化地方法院檢察署書記官張榮彰所填具該署職員
出差申請表指摘原確定判決未究明本件第一審檢察官上訴是否逾
期，致確定判決有違背法令之情形，自無理由。末查，本件被告
因貪污案件，經台灣高等法院台中分院以九十六年度重上更(五)字
第九０號論處罪刑，被告不服提起上訴，本院以其違背刑事訴訟
法第三百七十七條之規定，不得提起第三審上訴，乃依同法第三
百九十五條前段規定認其上訴為不合法，予以駁回（九十八年度
台上字第七四四六號判決），此項程序上之判決，究與實體上具
有既判力之確定判決有別，非常上訴意旨併指摘本院上揭判決違
法，亦難認為有理由。
據上論結，應依刑事訴訟法第四百四十六條，判決如主文。
中    華    民    國  九十九  年    六    月    十    日
                      最高法院刑事第十二庭
                          審判長法官  黃  一  鑫
                                法官  張  春  福
                                法官  林  勤  純
                                法官  李  錦  樑
                                法官  陳  國  文
本件正本證明與原本無異
                                      書  記  官
中    華    民    國  九十九  年    六    月  二十三  日
                                                      V

司法院資訊處製作；財團法人民間司法改革基金會備份。
